【裁判字號】    98,訴,896
【裁判日期】    980728
【裁判案由】    拆屋還地   等
【裁判全文】
臺灣高雄地方法院民事判決               98年度訴字第896號
原      告  台禽生物科技股份有限公司
法定代理人  甲○○
訴訟代理人  乙○○
被      告  丙○○
上列當事人間拆屋還地等事件，本院於民國98年7 月14日言詞辯
論終結，判決如下：
    主  文
被告應將坐落高雄市○鎮區○○段第二一七地號土地如附圖所示
A 部分，面積二十一平方公尺之地上物，及第二一七之二地號土
地如附圖所示B 部分，面積三平方公尺之地上物均拆除，並將土
地均返還予原告；暨自民國九十三年九月二十一日起至交還上開
土地之日止，按月給付原告新台幣伍仟元。
訴訟費用由被告負擔。
    事實及理由
壹、程序事項
一、被告經合法通知，未於言詞辯論期日到場，核無民事訴訟法
    第386 條各款所列情形，爰依原告之聲請，由其一造辯論而
    為判決。
貳、實體事項
一、原告主張：坐落高雄市○鎮區○○段第217 、217 之2 地號
    土地（下稱系爭土地）原係訴外人賴顏福所有，原告於民國
    93年8 月19日經由法院拍賣取得系爭土地所有權，並於93年
    9 月21日登記完畢，被告前向賴顏福承租系爭土地，於其上
    興建如附圖所示A 、B 部分，門牌號碼為高雄市前鎮區○○
    ○路93號之建物（下稱系爭建物），雙方並簽訂土地租賃契
    約書，約定租期自89年1 月31日起至99年1 月31日止，租金
    每月新臺幣（下同）5,000 元，惟被告與賴顏福之上開租賃
    契約並未經公證，對原告自不生效力。被告無正當權源占有
    原告所有之系爭土地，致原告受有無法使用收益之損害，原
    告除得請求被告返還系爭土地予原告外，並得請求被告返還
    按賴顏福前將系爭土地出租予被告之租金每月5,000 元計算
    之相當於租金之利益。爰依所有物返還請求權及不當得利之
    法律關係，提起本訴等語。並聲明：被告應將坐落高雄市○
    鎮區○○段第217 地號土地如附圖所示A 部分，面積21平方
    公尺之地上物，及第217 之2 地號土地如附圖所示B 部分，
    面積3 平方公尺之地上物均拆除，並將土地均返還予原告；
    暨自93年9月21日起至交還上開土地之日止，按月給付原告
    5,000 元。
二、被告經合法通知，未於言詞辯論期日到場，亦未提出書狀為
    任何聲明或陳述。
三、本件之爭點：（一）被告是否占用系爭土地？如有占用，是
    否有正當權源？（二）原告主張被告應拆屋還地是否有理由
    ？（三）如原告主張有理由，原告得請求每月相當於租金之
    不當利益應以若干為當？
四、原告主張之上開事實，業據原告提出土地所有權狀、存證信
    函、土地租賃契約書、本院不動產權利移轉證書等件為證（
    見97年度鳳調字第104 號卷第6 頁至第12頁），經核與伊所
    述大致相符，而被告對於原告主張事實，於相當時期受合法
    通知，並未於言詞辯論期日到場，復未提出準備書狀爭執，
    依民事訴訟法第280 條第3 項、第1 項之規定，已視同自認
    。應認原告主張之事實，應屬真實。
五、按出租人於租賃物交付後，承租人占有中，縱將其所有權讓
    與第三人，其租賃契約，對於受讓人仍繼續存在；固為民法
    第425 條第1 項所明定。但同條第2 項復規定：前項規定，
    於未經公證之不動產租賃契約，其期限逾5 年或未定期限者
    ，不適用之。此項規定雖於88年4 月21日修正公布（89 年5
    月5 日施行），依債編施行法第1 條後段規定，固無溯及既
    往之效力。但上開規定，旨在以出租人出租後「讓與」租賃
    物所有權所生之法律關係為規範內容，寓有保障承租人及受
    讓人之意義。因此，不論在上開規定修正施行前、後成立之
    不定期租賃契約，苟在修正施行後出租人有「讓與」租賃物
    所有權之情形，即有該條第2 項規定之適用，非謂在修正施
    行前成立之未定期限租賃契約，在修正施行後出租人有「讓
    與」租賃物所有權之情形，仍不適用該條第2 項之規定(最
    高法院95台上字第521 判決意旨參照）。本件被告雖與賴顏
    福就系爭土地有10年之定期租賃，惟原告係於93年8 月19日
    向本院民事執行處拍定取得系爭土地之所有權，揆諸前開說
    明，原告承買系爭土地既於民法第425 條第2 項修正之後，
    則被告於系爭土地之10年定期租賃之租賃契約既未經公證，
    依修正民法第425 條第2 項規定，其亦無從對原告繼續存在
    ，亦無從據為占有系爭土地之正當法律權源。
六、再按所有人對於無權占有或侵奪其所有權者，得請求返還之
    ，對於妨害其所有權者，得請求除去之，有妨害其所有權之
    虞者，得請求防止之，民法第767 條定有明文。本件被告之
    之系爭建物確有占用系爭土地乙情，業如前述，又無何正當
    權源，則自屬無權占有甚明。從而，原告依所有物返還請求
    權，請求被告應將系爭土地返還予原告，於法並無不合，應
    予准許。
七、無法律上之原因而受利益，致他人受損害者，應返還其利益
    ，民法第179 條前段定有明文。又無權占有使用他人之土地
    ，依一般社會通念，占有人可獲得相當於租金之利益，致所
    有權人受有無法使用該土地之損害，則依上開規定，占有人
    自應返還所有權人相當於租金之利益。經查，被告無合法權
    源而占用系爭土地一節，業如前述，則揆諸前揭規定，本件
    被告既無占有系爭土地之正當權源，即屬欠缺法律上之原因
    ，惟被告仍繼續占有使用系爭土地，而受有相當於租金之利
    益，致原告受有不能使用系爭土地或再出租之同額之損害，
    參以本院審酌系爭土地坐落於高雄市前鎮區，面臨籬仔內路
    ，其交通便利，車流量大，四周為住家式商店，有本院勘驗
    筆錄在卷可佐（參本院卷第25頁），並被告先前與賴顏福間
    約定之租金數額為每月5,000 元等情狀，故原告主張得請求
    被告給付相當於租金之不當得利，即屬有據。從而原告依不
    當得利之法律關係，請求被告給付相當於租金損害之不當得
    利每月5,000元，至遷讓時為止，為有理由，應予准許。
八、綜上所述，系爭建物占用系爭土地如附圖所示A 部分，面積
    21平方公尺，及B 部分，面積3 平方公尺，應可認定。被告
    無正當權源，占用原告所有之系爭土地。原告依民法第767
    條之規定，請求被告應將附圖所示A 、B 部分土地上之地上
    物拆除，將土地返還原告，並依民法第179 條規定，請求被
    告自93年9 月21日起至交還上開土地之日止，按月給付原告
    5,000 元，即為可採，為有理由，應予准許。
九、本件事證已臻明確，兩造其餘攻擊防禦方法及舉證，核於判
    決結果不生影響，爰不一一論斷，附此敘明。
據上論結，本件原告之訴有理由，依民事訴訟法第385 條第1 項
前段、第78條，判決如主文。
中    華    民    國    98    年     7    月    28    日
                  民事鳳山分庭  法  官  林意芳
上為正本係照原本作成。
如不服本判決，應於送達後20日內，向本院提出上訴狀並表明上
訴理由，如於本判決宣示後送達前提起上訴者，應於判決送達後
20日內補提上訴理由書（須附繕本）。
中    華    民    國    98    年     8    月     4    日
                                書記官  陸艷娣


司法院資訊處製作；財團法人民間司法改革基金會備份。
